【裁判字號】    95,建(一),18
【裁判日期】    951228
【裁判案由】    給付工程款
【裁判全文】
臺灣板橋地方法院民事判決            95年度建(一)字第18號
原      告  啟翔營造有限公司
法定代理人  乙○○
訴訟代理人  洪大明律師
複代理人    廖信憲律師
被      告  綠太環境科技股份有限公司
法定代理人  戊○○
訴訟代理人  易定芳律師
上列當事人間請求給付工程款事件，經本院於中華民國95年11月
28日言詞辯論終結，判決如下：
    主  文
被告應給付原告新臺幣壹佰陸拾柒萬零佰拾伍元，及自民國
九十四年三月七日起至清償日止，按年息百分之五計算之利息。
原告其餘之訴駁回。
訴訟費用由被告負擔十分之一，餘由原告負擔。
本判決第一項於原告以新臺幣伍拾陸萬元為被告供擔保後，得假
執行；被告如將請求標的物提存，或於執行標的物拍賣、變賣或
物之交付前，以新臺幣壹佰陸拾柒萬零佰拾伍元為原告預供
擔保，得免為假執行。
原告其餘假執行之聲請駁回。
    事實及理由
一、原告主張：
(一)緣於民國（下同）93年9 月及11月間，被告承包「廣輝電子
    股份有限公司」（下稱廣輝公司）電子廢水廠工程（桃園龍
    潭光電園區），並將其中材料暫存區地坪工程及基礎座工程
    委由原告承作，由原告出具工程估價單，被告口頭承諾後，
    即要求原告盡速進場施工，原告已於94年3 月6 日施工完畢
    ，工作物並已交付，工程款項分別如下：
    １、廣輝三廠材料暫存區地坪工程：新臺幣（下同）315,00
        0 元。總價原為372,672 元，嗣經雙方議價為315,000
        元，原告已開立發票給被告，但被告迄今未付。
    ２、基礎座工程：總價為16,916,717元，詎被告僅支付5,33
        8,954 元，尚欠11,577,763元。上列工程款金額合計11
        ,892,763 元 。
    惟被告至今仍拒不給付，屢經催討，被告亦置之不理，爰依
    承攬之法律關係，提起本件訴訟等語。
(二)聲明：(1)被告應給付原告11,892,763元，並自94年3 月7日
    起至清償日止，按年息5%計算之利息。(2)並願供擔保，請准
    宣告假執行。
二、被告則以：
(一)按被告已就原告所承攬之工程，於工程完成後經估驗總工程
    款為5,649,687 元，另計5%營業稅，共計5,932,171 元，再
    扣10% 保留款，實付原告5,338,954 元。雖原告於94年2 月
    1 日開具統一發票向被告請款7,927,831 元，惟與估驗總工
    程款不符，被告即在95年2 月18日將多出之金額以折讓單退
    出，地坪工程亦一併退回，有營業人銷貨退回進貨退出或折
    讓證明單乙紙可稽，原告即在94年5 月27日向被告具領5,33
    8,954 元，亦有原告簽收之付款領款憑證乙紙可稽。揆上所
    述，原告向被告起訴請求給付11,892,763元工程款即屬無據
    。次按；原告在支付命令聲請狀所提呈之工程估價單，並未
    有被告之簽章，自非真實，不足以拘束被告，另存證信函係
    由原告單方所寄，亦不足以證明被告有積欠原告工程款未付
    等語，資為抗辯。
(二)併為聲明：(1)原告之訴及假執行之聲請均駁回。(2)如受不利
    之判決，願供擔保請准宣告免為假執行。
三、本件兩造不爭執事項：
(一)被告承包廣輝公司電子廢水廠工程（桃園龍潭光電園區），
    並將其中材料暫存區地坪工程及基礎座工程委由原告承作，
    上開工程原告已於94年3 月6 日施工完畢，工作物並已交付
    被告。
(二)上開工程被告已支付工程款5,338,954元予原告。
四、本院之判斷：
(一)原告主張被告將其所承包廣輝公司電子廢水廠工程（桃園龍
    潭光電園區）中材料暫存區地坪工程及基礎座工程委由原告
    承作，原告出具工程估價單，經被告口頭承諾，並提出工程
    估價單、估驗計價表及統一發票等為證，惟被告否認有口頭
    承諾之事，且上開原告提出之工程估價單及估驗計價表上並
    無被告公司人員簽加於其上。再證人即原告公司承辦上開工
    程之己○○於本院言詞辯論時證稱：「原告訴訟代理人問：
    93年間原告公司有無承包被告公司的工程？證人答：有的。
    原告訴訟代理人問：承包何地的工程？證人答：龍潭廣輝電
    子三廠廢水工程、暫存區地坪工程。原告訴訟代理人問：暫
    存區地坪工程的工程款？證人答：300,000 元不含稅。原告
    訴訟代理人問：是否完工？證人答：是的。原告訴訟代理人
    問：業主是否有在使用？證人答：是的。原告訴訟代理人問
    ：是否知道被告為何不付工程款？證人答：被告公司內部請
    款程序拖延至今尚未付款。原告訴訟代理人問：暫存工程
    300,000 元不包含稅，是否有被告公司講好？證人答：是的
    ，跟該公司人員林裕峰談妥。原告訴訟代理人問：廢水工程
    被告公司是何人跟你接洽？證人答：甲○○副總。原告訴訟
    代理人問：你跟甲○○在談的時候單價是否有一致？證人答
    ：議價一次，93年11月15日報價給被告公司。原告訴訟代理
    人問：原證6 工程估價單，是否就你剛剛所述的報價單？（
    提示並告以要旨）證人答：是的。原告訴訟代理人問：被告
    公司是否有同意該報價單？證人答：是的。原告訴訟代理人
    問：原證7 、8 、9 ，是否你們施工的數量？（提示並告以
    要旨）證人答：是的。原告訴訟代理人問：施工數量如何計
    算？證人答：根據被告公司給的圖面，然後照圖面面積計算
    出來的。原告訴訟代理人問：數量是否有跟被告公司核對過
    ？證人答：94年3 月3 日有跟被告公司的江錦鋒核對過。原
    告訴訟代理人問：該工程是否已經交給被告公司？證人答：
    是的。原告訴訟代理人問：是否知道被告公司不付這筆錢？
    證人答：剛開始對數量有問題，後來有覺得價錢太高，然後
    協調說明，被告只有付5,000,000 餘元的費用，之後就沒有
    再付了」。並經本院以被告表示原告公司請款的時候，被告
    認為跟工程款不符，有開列營業人銷貨退回進貨退出或折讓
    證明單，詢問證人之意見，而證人答稱：「我們總共跟被告
    公司請款3 次，都是在94年1 月的時候提出去的，第2 、3
    期沒有開發票，折讓單是被告公司最近才開出來的，是被告
    不願意付貨款才開出的」。並經被告訴訟代理人以原證6 的
    工程估價單為何沒有被告公司相關人員簽名乙事詢問證人，
    而證人答稱：「議價完後，甲○○就說沒有問題了，就請我
    們趕快施工」。之後被告訴訟代理人又以下列事項詢問證人
    ：「被告訴訟代理人問：：你跟甲○○催了幾次？證人答：
    2 至3 次。被告訴訟代理人問：依照你的經驗估價單沒有被
    告簽名的話，有效嗎？證人答：被告公司進度落後才請我們
    進場施工，我們認為可以領得到工程款。被告訴訟代理人問
    ：被告公司反應單價太高，有何意見？證人答：當時甲○○
    在住院，其公司協理江錦鋒有來跟我說，我有提出單價分析
    跟他說明，之後他也能接受。被告訴訟代理人問：當時江錦
    鋒是否有簽名？證人答：沒有。被告訴訟代理人問：江錦鋒
    如何口頭同意？證人答：我們有談到總價，但沒有談妥，談
    妥後的單價他沒有簽名。被告訴訟代理人問：估驗是否有參
    加？證人答：有的，我跟江錦鋒一起估驗的，估驗價他也沒
    有簽名，我們是照被告公司給我們的格式寫的。我們估驗3
    次，一個月估驗1 次」（見本院卷所附95年5 月16日言詞辯
    論筆錄）。按當事人主張有利於己之事實者，就其事實有舉
    證之責任，民事訴訟法第277 條前段定有明文。是本件原告
    主張上開工程之估價單係經被告口頭承諾，並未舉證以實其
    說。是以就上開二項工程之總價原告無法舉證有經被告之同
    意。
(二)又被告委由原告施作其所承包廣輝公司電子廢水廠工程（桃
    園龍潭光電園區）中之材料暫存區地坪工程及基礎座工程，
    原告已於94年3 月6 日施工完畢，且工作物亦已交付被告，
    此為兩造所不爭執，而原告並無法舉證上開二項工程之總價
    有得被告之承諾，已如上述。本件被告對於原告提出上開二
    項工程之總價款為17,231,717元（廣輝三廠材料暫存區地坪
    工程之工程款為315,000 元，而基礎座工程之工程款為16,
    916,717 元，合計315,000 ＋16,916,717＝17,231,717）認
    原告估價過高並不合理。是本院得兩造之同意，由土技師公
    會就上開工程之合理價值評估後，被告願依該評估報告付款
    （見本院卷所附95年5 月25日本院試行調解方案書）。故本
    院送請臺灣省土木技師公會鑑定上開工程之合理價，經該公
    會於95年9 月19日以（95）省土木技字第5160號函暨所附鑑
    定報告書，認定結果為：
１、臺灣省土木技師公會鑑定技師於95年8 月8 日前往現場進行
    鑑定工作，會同兩造量測W 棟1F基座、防溢堤樓梯等工程項
    目之數量、尺寸。鑑定當日兩造除對A 棟1F樓梯座數存有爭
    議外，其餘各分項工程之數量於會勘當時雙方已達成協議，
    同意依雙方所簽字之估驗計價表數量。鑑定會勘概況如下：
    (1)W棟1F防溢堤經會同測量結果為139.6m。
    (2)其他棟之防溢堤數量雙方同意依所簽字之估驗計價表數量
      為準。
    (3)鑑定當日雙方對各棟所有基座之面積數量，均同意依雙方
      所簽字之估驗計價表數量為準。
    (4)A棟B1F防溢堤104.1m，雙方同意改為100m。
    (5)A棟1F樓梯（H＝500mm）由4座改為2座。
２、鑑定結果：各工程項目之數量除現地量測W 棟1F防溢堤為
    139.6m及A 棟1F樓梯（H ＝500mm） 現場施作數量為2 座外
    ，其餘各工程項目之數量雙方於鑑定日達成協議，同意依雙
    方所簽字之估驗計價表所列數量進行工程款項金額計算。至
    於合理單價之決定則依據施工期間（93年11月）當時的營建
    物價、技師公會鑑定手冊、臺北市（縣）建築工程施工損壞
    鄰房鑑定手冊、臺北市建築物耐震能力修繕補強工作項目建
    議單價表及設計圖說等，進行各分項工程的單價分析，經鑑
    定為：7,009,289 元。復經證人亦即臺灣省土木技師公會鑑
    定技師林瑤明、呂震世2 人分別於本院結問稱：「其中證人
    丁○○○○部分：原告訴訟代理人問：鑑定報告書裡面現場
    鋼筋的號數，是用3 號計價是否有跟據？證人答：鑑定報告
    書Ｆ41頁鑑定報告附錄6 我是根據上面標示來計價。該圖是
    鑑定前我們有開協調會，我們請兩造提出設計圖，現在我不
    能很確定是誰提供，但這是兩造所提供的且所同意的。原告
    訴訟代理人問：現場鋼筋3 號、4 號是否有去做勘驗？證人
    答：現場標的物已經完成，我們鑑定當天我們是設計圖說作
    鑑定，除非破壞性建物才有辦法確定現場的鋼筋號數，非破
    壞性的就要掃瞄，但這個會有誤差。原告訴訟代理人問：配
    筋的部分是否有鑑定？證人答：我們都是按照設計圖說作基
    準，現場沒有對鋼筋、配筋作確認。原告訴訟代理人問：現
    場是否可以看出混凝土高、低差的問題？證人答：我們在鑑
    定報告書有提出報告，我們只有針對基座有做測量，這與設
    計圖有幾公分誤差，在做計算的時候我會考量混凝土損耗，
    如附件5 之Ｅ3 頁之說明備註欄內有加註混凝土損耗率以百
    分之五計算。原告訴訟代理人問：就你履勘的情況，高、低
    誤差是幾公分？證人答：測量Ｗ棟一樓之後兩造對於所有的
    數量都沒有意見，有爭議的部分在現場測量，如附件Ｃ─1
    頁會勘紀錄表都有載明。原告訴訟代理人問：其他棟的高、
    低沒有測量？證人答：是的，因為當初兩造都說沒有爭議。
    原告訴訟代理人問：鑑定混凝土部分，是否有考量接管費用
    的問題？證人答：工程施工是93年，每個不同的階段都有物
    價的問題，當時的問題混凝土的物價，每立方公尺150 元，
    現場施工的情形我們提升到450 元，接管的部分我們都有做
    考量。原告訴訟代理人問：幫浦接管的部分是否會另外計價
    ？證人答：我們針對出車都算在澆置費用內。原告訴訟代理
    人問：鋼板部分是否依噸作單位鑑價？證人答：是的。原告
    訴訟代理人問：是否有考慮到依噸計價是否合理？證人答：
    鋼板根據施工當時營造物價來計算。原告訴訟代理人問：鑑
    價是否有考慮到趕工、或夜間趕工的工資不一樣？證人答：
    當時我們沒有考量，這是見仁見智的問題，客觀上我們無法
    去量化。另證人丙○○○○部分：原告訴訟代理人問：現場
    勘驗時關於質筋數量有無實際測量？證人答：因為鑑定標的
    物已經建造完成無法作破壞性鑑定，只能根據設計圖說來做
    計算。當時兩造對於質筋的部分爭執很大。原告訴訟代理人
    問：現場勘驗的時候，是否有就鋼筋號數作檢查？證人答：
    沒有。原告訴訟代理人問：3 號、4 號鋼筋價格差多少？證
    人答：四號的鋼筋比較重，重1/3 ，單價差不多。原告訴訟
    代理人問：混凝土部分是否有實際丈量落差？證人答：我們
    作鑑定的時候，做完樓層的時候，兩造都表示說數量不必量
    他們都同意，所以我就請他們簽字，所以量壹個樓層後就沒
    有再量，另外有爭議的樓梯我們有去量，第一個樓層量完之
    後，兩造對這個數量沒有爭議，就後面兩項樓梯的部分有爭
    議，我們就去照相，實際上我們有去量。原告訴訟代理人問
    ：第一個樓層量的時候是否有發現高、低差？證人：沒有發
    現。原告訴訟代理人問：如果樓梯有高、低差的時候是否會
    影響混凝土的數量？證人答：可能會，但是兩造並沒有提出
    爭議。原告訴訟代理人問：工程慣例幫浦車接管是否會影響
    計價問題？證人答：接管我們在評估單價的時候我們有考慮
    到澆置的問題，一般是依數量來計算，我們就按一天或半天
    來計算。接管不影響計價。原告訴訟代理人問：鑑定的時候
    是否有考量到本件是否有趕工？證人答：沒有考慮，但有考
    慮到小搬運，所以在計價時會給他一成。原告訴訟代理人問
    ：一般工程夜間趕工、與日間趕工？證人答：大夜間會提高
    兩倍就是深夜12點以後，小夜班提高到1/4 到1/5 。跟勞基
    法差不多。又被告訴訟代理人問：質筋部分尚有爭議，改設
    計圖說，請說明？證人答：因為不能作破壞性鑑定，所以我
    們就按照設計圖說來鑑定，如果兩造不同意的話就要撬開，
    因為有設計圖裡面有間距。再證人丁○○○○答稱：質筋部
    分還是看附件六Ｆ41頁說明。設計圖說每平方公尺兩支，我
    們認為是不合理，防溢堤部分有增加質筋數量，基座沒有問
    題，按照設計圖來計算」（見本院附95年11月28日言詞辯論
    筆錄）。是依上開證人林瑤明、呂震世2 人之證詞及臺灣省
    土木技師公會鑑定報告書鑑定情形及會勘紀錄表以及兩造簽
    認之估驗計價表，認為該公會鑑定本件工程合理價為7,009,
    289 元屬合理可堪採信。
(三)本件被告委由原告施作之工程總價承上述，合理總價為7,00
    9,289 元，而被告已給付5,338,954 元，此為兩造所不爭執
    ，此部分應予扣除，是被告尚應給付原告1,670,335 元（7,
    009,289 －5,338,954 ＝1,670,335） 。逾此部分之請求則
    無理由。
五、綜上所述，原告本於承攬法律關係請求被告給付1,670,335
    元，及自94年3 月7 日起至清償日止，按年息5%計算之利息
    ，為有理由，應予准許。逾此部分之請求，則屬無據，應予
    駁回。
六、兩造均陳明願供擔保請准宣告假執行，經核原告勝訴部分，
    並無不合，爰各酌定相當之擔保金額准許之。至原告敗訴部
    分，其假執行之聲請已失所附麗，應併駁回。
七、本件事證至臻明確，兩造其餘攻擊、防禦方法及舉證，經本
    院審酌後，認對於判決結果均無影響，爰不一一論述，併此
    指明。另原告請求將本件再送其他單位鑑定；惟本件工程合
    理價格為何？既係經過兩造協商後同意送土木技師公會鑑定
    ，自不能以鑑定後之結果不利於己，卻又再請求送他機關鑑
    定，如此反覆，且本院審酌上開2 位土木技師親自至本院對
    於鑑定經過情形詳為說明，是本院認無再予送他機關鑑定之
    必要，附予敘明。
八、結論：原告之訴為一部有理由、一部無理由，依民事訴訟法
    第79條、第390 條第2 項、第392 條，判決如主文。
中    華    民    國    95    年    12    月    28    日
                     民事第二庭  法  官   潘  長  生
以上正本係照原本作成。
如對本判決上訴，須於判決送達後20日內向本院提出上訴狀。
中    華    民    國    95    年    12    月    28    日
                                書記官  許 清 琳


司法院資訊處製作；財團法人民間司法改革基金會備份。
